【裁判字號】    99,訴,1866
【裁判日期】    990826
【裁判案由】    偽造文書
【裁判全文】
臺灣臺中地方法院刑事判決              99年度訴字第1866號
公  訴  人  臺灣臺中地方法院檢察署檢察官
被      告  丙○○
選任辯護人  吳光中律師
上列被告因偽造文書案件，經檢察官提起公訴（98年度偵字第
29437號），本院判決如下：
    主    文
丙○○無罪。
    理    由
一、公訴意旨略以：緣己○○所經營之金美股份有限公司（下稱
    金美公司）因財務困難而歇業，其女婿丙○○即藉機於民國
    95年8月22日成立金百金工具股份有限公司（下稱金百金公
    司，嗣已於96年11月27日辦理解散登記完畢），並邀不知情
    之友人丁○○擔任股東（嗣並於96年1月23日登記為監察人
    ）及出面取得金美公司之生財器具、倉存貨品等，再將之轉
    為金百金公司營運之基礎。復丙○○又或透過丁○○、或透
    過其配偶辛○○、小舅子庚○○之協助，取得金美公司之剩
    餘債權款項，以充實金百金公司之資金運轉。乃丙○○及丁○○即以此生財器具、倉存貨品及剩餘債權款項為本，合作
    經營金百金公司，丁○○並另邀其女友戊○○（原經本院以
    98年度訴字第1360號判處有期徒刑4月，經檢察官上訴後，
    復經臺灣高等法院臺中分院以98年度上訴字第2293號判決駁
    回上訴確定）擔任該公司之會計。另辛○○及庚○○等蕭家
    人，因認其家族對金百金公司有出資（含上開生財器具、倉
    存貨品及剩餘債權等），自對金百金公司享有權利，乃多次
    以該公司款項支應其家族之開支。詎期間，因丙○○曾私下
    動用公司款項，而戊○○因係護士出身，不諳會計實務，復
    另有挪用部分公款之情事（戊○○此之業務侵占部分，共4
    罪，業經本院另以98年度易字第549號判決各判處有期徒刑6
    月，應執行有期徒刑4月，緩刑2年確定），致金百金公司帳
    目記載不清，引起庚○○之疑心與不滿，進而透露訊息予辛○○知悉。辛○○聞訊，旋向丙○○表示欲私下至金百金公
    司查帳，丙○○唯恐其私自動用公司款項一事遭蕭家人識破
    ，遂起意假造公司票據收入登記情形，經徵得戊○○同意予
    以配合後，渠等即基於行使偽造私文書之犯意聯絡，先由戊○○在臺中市區內某處，委請真實姓名年籍不詳之某不知情
    之成年刻印業者，偽造彰化商業銀行太平分行行員「乙○○
    」、「甲○○」之印章各1枚，並向該分行索取空白代收款
    項抄錄簿1本後，由丙○○自金百金公司設於前開分行帳號
    00000000000000號支票存款帳戶原有之代收款項抄錄簿所登
    載之代收票據中挑選部分，再由戊○○於96年4月24日後之
    某日，在金百金公司設於臺中縣太平市○○路1377巷1號營
    業處所後面小房間內，將上開丙○○所挑選之部分，接續填
    載於上開空白代收款項抄錄簿中，並持前述偽造「乙○○」
    、「甲○○」之印章，於其上接續偽造「乙○○」、「甲○○」之印文，以表示彰化商業銀行太平分行確僅代金百金公
    司收取其上所載票據款項之意（該等票據確實有入金百金公
    司設於該分行之上開票據存款帳戶內），戊○○填畢後，則
    再交由丙○○確認，而以此方式，共同偽造完成之偽造代收
    款項抄錄簿影本所載之內容，嗣辛○○及庚○○於96年4 月
    24日後之當月底某日或5月初之某日，前往金百金公司上開
    營業處所進行私人查閱帳冊簿記等資料時，丙○○及戊○○
    即承前揭犯意聯絡，推由戊○○將如附件所示之偽造代收款
    項抄錄簿，持以行使交付予庚○○，以表示彰化商業銀行太
    平分行確僅代金百金公司收取其上所載票據款項之意，而足
    以生損害於乙○○、甲○○及該分行對於代收客戶票據款項
    管理之正確性，暨金百金公司對於該公司委託該分行託收票
    據管理之正確性，並藉此掩飾金百金公司實際收入情況，庚○○閱後，則再轉交辛○○。嗣因辛○○查閱金百金公司上
    開票據存款帳戶明細，發覺有誤，再度追查，始循線得悉上
    情。因認被告丙○○涉有刑法第216條、第210條之行使偽造
    私文書罪嫌。
二、按犯罪事實應依證據認定之，無證據不得認定犯罪事實；不
    能證明被告犯罪者，應諭知無罪之判決，刑事訴訟法第154
    條第2項、第301條第1項分別定有明文。認定不利於被告之
    事實，須依積極證據，苟積極證據不足為不利於被告事實之
    認定時，即應為有利於被告事實之認定，更不必有何有利之
    證據（最高法院30年上字第816號判例參照）。又按犯罪事
    實之認定，應憑真實之證據，倘證據是否真實尚欠明顯，自
    難以擬制推測之方法，為其判斷之基礎，而認定犯罪事實之
    證據係指足以認定被告確有犯罪行為之積極證據而言，該項
    證據自須適合於被告犯罪事實之認定，始得採為斷罪資料（
    最高法院53年臺上字第656號、29年上字第3105號判例可資
    參照）。再按認定犯罪事實應依證據，為刑事訴訟法所明定
    ，故被告否認犯罪事實所持之辯解，縱屬不能成立，仍非有
    積極證據足以證明其犯罪行為，不能遽為有罪之認定（最高
    法院30年上字第1831號判例參照）。另刑事訴訟法第161 條
    已於91年2月8日修正公布，其第1項規定：檢察官就被告犯
    罪事實，應負舉證責任，並指出證明之方法。因此，檢察官
    對於起訴之犯罪事實，應負提出證據及說服之實質舉證責任
    。倘其所提出之證據，不足為被告有罪之積極證明，或其指
    出證明之方法，無從說服法院以形成被告有罪之心證，基於
    無罪推定之原則，自應為被告無罪判決之諭知（最高法院92
    年臺上字第128號判例參照）。
三、訊據被告丙○○堅決否認有上揭偽造文書之犯行，辯稱係戊○○所為，伊無教唆或共犯偽造文書等語。經查：
  (一)戊○○於另案鈞院地檢署97年偵字第679號侵占案件，97
      年10月24日偵訊時供述：「(檢察官問：為何偽造代收簿
      ？) 因為丁○○和丙○○都會拿公司的錢，辛○○要去查
      帳時，丁○○就叫我去彰化銀行拿一本新的代收簿，叫我
      去刻銀行行員的印章，叫我自己蓋，拿給辛○○看，不讓
      辛○○知道……。」、「(檢察官問：金百金的帳戶中，
      代收本之間差額的部分是誰領提的？)丁○○，他都還他
      的債務。一剛進金百金時，丁○○有債務，跟丙○○說把
      存摺等物放在戊○○身上，那時丁○○有一些債務，丁○○有用金百金的錢還他本身的債務，所以到後來我壓力很
      大時，有說不做。丁○○說，如果我不繼續幫他的話，他
      會死的很難看。」、「(檢察官問：這家公司的資金是誰
      出？)應該是辛○○的父親留下來的一些資產，因為金美
      對外說他們已經破產，現在的公司較金百金，他們是用金
      美的留下的庫存來經營。」、「(檢察官問：丁○○有無
      實際出資？)沒有。我和他在一起六年，那時是第五年，
      他都用我的支票用到負債累累，我的票也都跳票。」(詳
      參97年度偵字第679號卷第22頁至第23頁)，核與辛○○、
      庚○○及己○○於本院之供述，大致相同，且係戊○○之
      初供，並無特別考量，應屬真實，且該件侵占案件，係被
      告丙○○以金百金公司負責人之名義提出告訴，若係丙○○與戊○○有偽造文書共犯關係，丙○○提起上述告訴，
      豈不知會牽連自己，顯與常情不符。
  (二)戊○○雖於上開案件本院(98年度訴字第1360號)及台中高
      分院(98年度上訴字第2293號)審理及本件偵查時，翻異前
      詞，指稱係被告丙○○指示戊○○所做，並稱：「(檢察
      官問：為何之前說是丁○○叫你做的？)因為丁○○之前
      有騷擾我，所以丙○○叫我供出丁○○，這樣丁○○就不
      會找我。」(詳參98年度偵字第29437號偽造文書案卷第83
      頁)，惟按一般常情，丁○○如遭人誣指，豈有不找戊○○理論之理，戊○○上開託詞，顯違一般經驗法則，況戊○○與丁○○本即係男女朋友，彼此間參雜著感情間複雜
      因素，雖在96年及97年間，戊○○與丁○○間有互為告訴
      之訴訟，惟，丁○○於97年4月16日因案入監服刑，至98
      年2月26日因縮短刑期執畢出監，而戊○○於98年訴字第
      1360號偽造文書案，於98年4月29日行準備程序庭時，與
      丁○○同時出庭應訊，即首度翻異前詞，指稱係被告丙○○指示偽作銀行支票代收簿，顯係因丁○○出獄，而與丁○○勾串證言所致，且戊○○亦自稱：「丁○○服完刑後
      ，有跑到屏東誠心跟我認錯，我才講出丙○○。」(詳參
      98年偵字第29437號卷第85頁倒數第5行)，顯見係戊○○
      與丁○○勾串證言之行為，戊○○之翻供即屬不可採。
  (三)本件被告若與戊○○係共同正犯之關係，何以，被告與辛○○、庚○○與戊○○查帳時，戊○○於96年6月4日同意
      簽立切結書(詳附卷之切結書影本)，並簽立30萬元之本票
      ，以擔保每月給付1萬元，以賠付公司帳務短缺之損害，
      戊○○大可以上開犯行係經被告指示所為，而拒絕賠付，
      並以提出刑事自首或告訴為談判籌碼，惟，戊○○當時並
      無如此表示，顯然，戊○○指稱本件犯行，係被告丙○○
      所指示，顯與事實不符。
  (四)再查，丁○○若未指示戊○○製作虛偽之銀行代收簿，且
      挪用金百金公司資金，致虧空金百金公司資金，何以，被
      告於96年5月28日找丁○○對帳時，丁○○需開出數百萬
      之本票(詳附卷之本票影本)，以擔保其虧空之金額，丁○○雖聲稱：上開本票係遭被告毆打、恐嚇所開立。惟，被
      告若有丁○○所指述之犯行，何以事後未報警處理提出告
      訴，顯與一般常情未合。
  (五)綜上所述，本件公訴人僅以戊○○之證述為起訴之證據，
      而戊○○之證述又前後不一，其證詞即不足為被告不利之
      認定，因之，公訴人所舉之證據，尚未達於通常一般之人
      均不致有所懷疑，而得確信其為真實之程度，並無法說服
      本院形成被告有罪之心證。本院復查無其他積極證據足資
      被告有公訴人所指違反商業會計法等犯行，檢察官在本院
      亦無其他積極舉證，是經本院詳細審酌本案卷內之全部證
      據後，認為仍無從為有罪之確信，則既屬不能證明被告犯
      罪，爰依上揭規定，應諭知被告無罪之判決。
據上論斷，應依刑事訴訟法第301條第1項，判決如主文。
本案經檢察官楊朝嘉到庭執行職務。
中    華    民    國    99    年    8     月    26    日
                  刑事第二庭  審判長法  官  曾佩琦
                                    法  官  黃佩韻
                                    法  官  郭德進
以上正本證明與原本無異。
如不服本判決應於收受判決後10日內向本院提出上訴書狀，並應
敘述具體理由；其未敘述上訴理由者，應於上訴期間屆滿後20日
內向本院補提理由書（均須按他造當事人之人數附繕本）「切勿
逕送上級法院」。
                                    書記官  陳惠玲
中    華    民    國    99    年    8     月    26    日

司法院資訊處製作；財團法人民間司法改革基金會備份。
